ACORDAO-COMPLETO-2544083

ACÓRDÃO 1666/2022 ATA 28/2022 - PLENÁRIO

VISTOS, relatados e discutidos estes autos de projeto normativo, propondo a alteração da Resolução-TCU nº 324/2020, a qual dispõe sobre a estrutura, as competências e a distribuição das funções de confiança das unidades da Secretaria do TCU, em virtude de Representação Administrativa da Secretaria de Relações Internacionais  (Serint) , com vistas à utilizac¿a¿o de func¿a¿o de confiança FC-3, da reserva te¿cnica, com o objetivo de criar um servic¿o para gerenciar os processos de trabalho de viagens internacionais, traduc¿a¿o e apoio a eventos e comunicac¿a¿o, naquela unidade,
ACORDAM os Ministros do Tribunal de Contas da União, reunidos em sessão do Plenário, diante das razões expostas pelo relator, em: 
9.1. aprovar o projeto de resolução, na forma do texto anexo;
9.2. arquivar o presente processo, nos termos do art. 169, inciso V, do Regimento Interno do TCU.

Processo administrativo com proposta de alteração dos anexos da Resolução-TCU nº 324/2020 para ajustar o quantitativo de funções de confiança da Secretaria-Geral da Presidência (Segepres).

não há.

3. Interessado: Tribunal de Contas da União.

13.1. Ministros presentes: Ana Arraes (Presidente), Walton Alencar Rodrigues, Augusto Nardes (Relator), Aroldo Cedraz, Bruno Dantas, Vital do Rêgo e Jorge Oliveira.
13.2. Ministro-Substituto convocado: Augusto Sherman Cavalcanti.
13.3. Ministros-Substitutos presentes: Marcos Bemquerer Costa e André Luís de Carvalho.

AUGUSTO NARDES

Trata-se de Representação Administrativa da Secretaria de Relações Internacionais  (Serint) , com vistas à utilizac¿a¿o de func¿a¿o de confiança, código FC3, da reserva te¿cnica, com o objetivo de criar um servic¿o para gerenciar os processos de trabalho de viagens internacionais, traduc¿a¿o e apoio a eventos e comunicac¿a¿o (Peça 1) , lavrada nos seguintes termos:
"Em 2021, foi realizado, sob a coordenação da Secretaria de Planejamento Governança e Gestão (Seplan) , trabalho de dimensionamento da força de trabalho e redistribuição das atividades da Secretaria de Relações Internacionais (Serint) , com o objetivo de otimizar os esforços da equipe e preparar a unidade para os desafios que se avizinham com a proximidade da realização do Congresso da Organização Internacional de Entidades Fiscalizadoras Superiores (Incosai, por sua sigla em inglês) e com as atividades de preparação para a assunção da presidência da Organização Internacional das Entidades Fiscalizadoras Superiores (Intosai, por sua sigla em inglês) .
A principal motivação para a realização do referido trabalho foi a necessidade de suportar o aumento de trabalho advindo dos compromissos assumidos para o futuro próximo, em confronto com a dificuldade que a unidade já encontra para fazer as entregas, em face das competências e compromissos atuais. Esse processo resultou em exercício muito rico para repensar a forma como a secretaria presta seus serviços, sua capacidade de produção e o que tem deixado de ser entregue. 
O estudo verificou que as competências da Serint sofreram algumas alterações desde sua criação em 2012. Em que pese ter deixado de coordenar a realização de eventos internacionais, desde 2019, a secretaria continua realizando diversas atividades de apoio nessa seara. Além disso, algumas atribuições relativas a viagens internacionais hoje são divididas com a Secretaria de Apoio Estratégico (Seae) , mas esta secretaria continua responsável por grande parte das demandas. 
Na comparação entre as resoluções de estrutura do Tribunal, desde 2012 a Serint vem agregando mais atribuições em seu rol de responsabilidades.
Por outro lado, a força de trabalho da secretaria vem decrescendo ao longo dos anos, tendo hoje praticamente metade da lotação que possuía em 2016, conforme gráfico produzido pela Seplan com dados extraídos dos sistemas de gestão de pessoas do Tribunal.
Gráfico 1 - Evolução da quantidade servidores da Serint no decorrer dos anos

                            Fonte: Relatório Seplan (REESTRUTURAÇÃO DA SERINT) 
Ao longo do período que vai de 2013 a 2021 a Serint desempenhou atividades de interlocução, cooperação e coordenação compatíveis com os diversos compromissos de liderança internacional assumidos pelo TCU. Quais sejam:
a. 1995 - sem data para terminar: Secretaria Geral da Organização das Instituições Superiores de Controle da Comunidade de Países de Língua Portuguesa;
b. 2013 - 2015: Presidência da Organização Latino-americana e do Caribe de Entidades Fiscalizadoras Superiores (Olacefs) ;
c. 2015 - 2023: Presidência do Comitê de Criação de Capacidades (CCC/Olacefs) ;
d. 2017 - 2022: Presidência do Comitê de Normas Profissionais (PSC/Intosai) , seguido de Vice-Presidência do Comitê a partir de 2023;
e. 2018 - 2024: Presidência da Comissão Técnica Especial de Meio Ambiente (Comtema/Olacefs) ; e
f. 2020 - 2022: Vice-Presidência da Intosai
E, no período compreendido entre 2023 e 2025, o TCU irá assumir a Presidência da Intosai, sendo este, provavelmente, o compromisso de maior responsabilidade na área de relações internacionais no período. 
Assim, de acordo com o estudo da Seplan, observa-se que as atribuições da secretaria vêm crescendo ao longo dos anos e sua força de trabalho vêm diminuindo, ao contrário do que seria esperado. 
Dessa forma, foram mapeados os macroprocessos relacionados às três principais frentes de atuação da secretaria: cooperação internacional; tradução e suporte a eventos internacionais; e viagens internacionais. Foi considerada ainda uma quarta frente de atuação para as atividades de gestão da unidade.
Com as atividades mapeadas para cada macroprocesso, foi possível calcular o grau de esforço necessário para cumprir todas as competências da secretaria, levando em consideração o perfil necessário para o desempenho das atividades e o nível de produtividade esperado. 
Concluiu-se, portanto, que o dimensionamento da força de trabalho para fazer frente aos desafios atuais da Serint é de 22 profissionais, de diferentes perfis, com a distribuição conforme tabela abaixo:
Tabela 1 - Dimensionamento da Força de Trabalho
	Total de profissionais por principais frentes de trabalho
	Perfil estratégico
ou alta complexidade
	Perfil tático ou
média
complexidade
	Perfil operacional ou
baixa complexidade

	Total de profissionais/dia para atuação em cooperação internacional
	5,63
	4,73
	0,87

	Total de profissionais/dia para atuação em tradução 
e suporte a eventos internacionais
	4,15
	0,69
	0,85

	Total de profissionais/dia para atuação em viagens internacionais
	0,09
	0,23
	2,45

	Total de profissionais/dia para atuação na gestão da Serint
	0,02
	0,36
	1,57

	TOTAL DE PROFISSIONAIS 
	9,89
	6,01
	5,83

Fonte: Relatório Seplan (REESTRUTURAÇÃO DA SERINT) 
É de amplo conhecimento no âmbito do TCU que o número de servidores vem diminuindo ano após ano e que as unidades do Tribunal passam pela mesma dificuldade de escassez de mão de obra. Por esta razão, esta secretaria optou por considerar a possibilidade de terceirização de algumas atividades por meio da contratação de postos de trabalho, com vistas a suprir parte da necessidade de pessoal.
Apesar disso, a realização de atividades de caráter estratégico exige um número mínimo de servidores, até para que seja viável o gerenciamento destes contratos de terceirização. Por isso entende-se necessário recrutar pelo menos dois servidores, com capacidade de trabalhar em língua inglesa - que significa ler, escrever e se comunicar oralmente, inclusive por telefone e por videoconferência - e gerenciar diferentes projetos simultaneamente. 
Por fim, para otimizar o trabalho da unidade, aumentar a capacidade de gestão das atividades e, principalmente, atender as demandas crescentes com a proximidade da realização do Incosai e a intensificação das atividades de preparação para a futura presidência da Intosai, toda a equipe da secretaria reuniu-se, ainda com apoio da Seplan, para discutir a necessidade de redistribuição das atividades internamente. 
Após análise das propostas, concluiu-se que, para liberar esforços da Diretoria de Cooperação Internacional (DCI) para apoiar o Incosai e a preparação para a presidência da Intosai e, ademais, aumentar a capacidade de gestão das atividades operacionais a cargo da Serint, será fundamental criar um serviço que reúna as atividades relacionadas a comunicação interna e internacional, viagens internacionais, tradução e apoio a eventos. 
Diante do exposto submeto à consideração superior solicitação de que sejam autorizadas:
g. a terceirização por meio da contratação de postos de trabalho, para recrutamento de 14 profissionais de relações internacionais, no mínimo bilíngues;
h. a realização de processo seletivo para dois servidores a serem lotados na Serint; e
i. a utilização de função FC3, da reserva técnica, com o objetivo de criar um serviço para gerenciar os processos de trabalho de viagens internacionais, tradução e apoio a eventos e comunicação."
2.	A Comissão de Coordenação Geral (CCG) desta Corte pronunciou-se favoravelmente ao pleito, nos termos do Memorando no 05/2022/CCG, peça 2, no qual solicita à Seplan a elaboração de minuta de resoluc¿a¿o para alocac¿a¿o de uma func¿a¿o de confianc¿a (FC-3) a¿ Serint, verbis:
"1. Considerando a solicitac¿a¿o da Vice-Preside¿ncia do Tribunal e a deliberac¿a¿o desta data, em reunia¿o virtual, da Comissa¿o de Coordenac¿a¿o Geral (CCG) , pec¿o a V. Sa, nos termos do art. 17, incisos III e IV, c/c o art. 93, da Resoluc¿a¿o-TCU 324, de 30/12/2020, a elaborac¿a¿o e o envio a¿ Segepres de minuta de resoluc¿a¿o do Tribunal com o objetivo de alocar uma func¿a¿o FC-3, Chefe de Servic¿o, a¿ Secretaria de Relac¿o¿es Internacionais (Serint) , tendo como origem a reserva te¿cnica institui¿da nos termos do art. 94 da Resoluc¿a¿o-TCU 324, de 30/12/2020. 
2. Por fim, esclarec¿o que esta Secretaria-Geral da Preside¿ncia encontra-se a¿ disposic¿a¿o para eventuais esclarecimentos no tocante a¿ presente comunicac¿a¿o."
3.	Ao instruir o feito, a Seplan manifesta-se de acordo com a alteração sugerida, nos termos  da instrução de peça 4, cujo teor reproduzo a seguir, e encaminha ao Gabinete da Presidência (Gabpres) a minuta de normativo, que reproduzo no parágrafo seguinte:
"1. Trata-se de proposta de alteração de estrutura em unidade da Secretaria-Geral da Presidência (Segepres) para adequação a novos desafios e processos de trabalho que sofreram modernização.
2.	A seguir apresentamos o resumo da motivação apresentada pela unidade demandante de ampliação de estrutura. O relatório de motivação completo segue anexo ao processo.
ALTERAÇÃO NA SERINT
3.	A Secretaria de Relações Internacionais (Serint) propõe a criação de serviço responsável por viagens internacionais, tradução e apoio a eventos e comunicação internacional.
4.	A secretaria realizou um estudo de dimensionamento de sua força de trabalho e redistribuição interna das atividades, com o objetivo de otimizar os esforços da equipe e preparar a unidade para os desafios que se avizinham com a proximidade da realização do Congresso da Organização Internacional de Entidades Fiscalizadoras Superiores (Incosai, por sua sigla em inglês) e com as atividades de preparação para a assunção da presidência da Organização Internacional das Entidades Fiscalizadoras Superiores (Intosai, por sua sigla em inglês) .
5.	Foram mapeados os macroprocessos relacionados às três principais frentes de atuação da secretaria: cooperação internacional; tradução e suporte a eventos internacionais; e viagens internacionais.
6.	Em que pese ter deixado de coordenar a realização de eventos internacionais, desde 2019, a secretaria continua realizando diversas atividades de apoio nessa seara. Além disso, algumas atribuições relativas a viagens internacionais hoje são divididas com a Secretaria de Apoio Estratégico (Seae) , mas a Serint continua responsável por grande parte das atividades e demandas.
7.	O novo serviço se justifica pela necessidade de suportar o aumento de trabalho advindo desses compromissos internacionais assumidos para o futuro próximo, em confronto com a dificuldade que a unidade já encontra para fazer as entregas, em face das competências e compromissos atuais.
DA FUNÇÃO NECESSÁRIA
8.	Para atender à solicitação de ajuste de estrutura apresentada Segepres será necessário utilizar função da reserva técnica instituída pelo art. 94 da Resolução-TCU nº 324, de 30 de dezembro de 2020, será utilizada uma função de chefe de serviço, código FC-3.
PROPOSTA DE ENCAMINHAMENTO
9.	Analisada a justificativa para a solicitação proposta a Secretaria de Planejamento, Governança e Gestão (Seplan) manifesta-se de acordo com a alteração sugerida, e encaminha minuta de resolução que operacionaliza a mudança (peça 2) .
10.	Ante o exposto, submetemos o assunto à consideração superior e consequente encaminhamento ao Gabinete da Presidência (Gabpres) para apresentação da proposta de resolução ao Plenário."
4.	A seguir, reproduzo, na sua íntegra, exceto o anexo, que consta da peça 3 dos autos e da minuta de Resolução que ora disponibilizo no Sistema Sagas, os termos propostos para o normativo em questão, que altera os Anexos da Resoluc¿a¿o-TCU no 324, de 30 de dezembro de 2020, que define a estrutura, as compete¿ncias e a distribuic¿a¿o das func¿o¿es de confianc¿a das unidades da Secretaria do Tribunal de Contas da Unia¿o, para alocar uma função de confiança de Chefe de Serviço, código FC-3, à estrutura da Serint:
"O TRIBUNAL DE CONTAS DA UNIA¿O, no uso de suas atribuic¿o¿es constitucionais, legais e regulamentares, com fundamento nos arts. 73 e 96 da Constituic¿a¿o Federal, art. 1o, inciso XIV, da Lei no 8.443, de 16 de julho de 1992, e art. 1o, inciso XXXIII, do Regimento Interno, e 
considerando a necessidade de proceder a ajustes no quantitativo de func¿o¿es de confianc¿a de unidade da Secretaria-Geral da Preside¿ncia (Segepres) ; e 
considerando as justificativas constantes do processo TC-Processo 013.055/2022-4, resolve:
Art. 1o Fica alocada a¿ Secretaria de Relac¿o¿es Internacionais (Serint) uma func¿a¿o de confianc¿a de chefe de serviço código FC-3.
Art. 2o A func¿a¿o alocada e¿ origina¿ria da reserva te¿cnica institui¿da pelo art. 94 da Resoluc¿a¿o-TCU no 324, de 30 de dezembro de 2020.
Art. 3o Os Anexos da Resoluc¿a¿o-TCU no 324, de 2020, passam a vigorar na forma do Anexo U¿nico desta Portaria.
Art. 4o Esta Portaria entra em vigor na data de sua publicac¿a¿o." 
5.	O Gabinete da Presidente encaminhou o processo à Secretaria das Sessões (Seses) para sorteio de relator (peça 4) , havendo eu sido sorteado, nos termos regimentais, conforme peça 5 dos autos.
	É o relatório.

Não atuou.

ADMINISTRATIVO. REPRESENTAÇÃO ADMINISTRATIVA. PROJETO DE RESOLUÇÃO. PROPOSTA DE ALTERAÇÃO DA RESOLUÇÃO-TCU Nº 324/2020, QUE DISPÕE SOBRE A ESTRUTURA, AS COMPETÊNCIAS E A DISTRIBUIÇÃO DAS FUNÇÕES DE CONFIANÇA DAS UNIDADES DA SECRETARIA DO TCU. DISPENSA DE PRAZO PARA APRESENTAÇÃO DE EMENDAS E SUGESTÕES, A TEOR DO ART. 84 DO RI/TCU. APROVAÇÃO. ARQUIVAMENTO.

ADMINISTRATIVO (ADM)

Secretaria de Relações Internacionais (Serint) e Secretaria de Planejamento, Governança e Gestão (Seplan).

Trago ao colegiado estes autos de projeto normativo, propondo a alteração da Resolução-TCU nº 324/2020, a qual dispõe sobre a estrutura, as competências e a distribuição das funções de confiança das unidades da Secretaria do TCU, em virtude de Representação Administrativa da Secretaria de Relações Internacionais  (Serint) , com vistas à utilizac¿a¿o de func¿a¿o de confiança FC-3, da reserva te¿cnica, com o objetivo de criar um servic¿o para gerenciar os processos de trabalho de viagens internacionais, traduc¿a¿o e apoio a eventos e comunicac¿a¿o (Peça 1) , naquela unidade. 
2.	Segundo informações apresentadas na representação administrativa (peça 1) , "Em 2021, foi realizado, sob a coordenac¿a¿o da Secretaria de Planejamento Governanc¿a e Gesta¿o (Seplan) , trabalho de dimensionamento da forc¿a de trabalho e redistribuic¿a¿o das atividades da Secretaria de Relac¿o¿es Internacionais (Serint) , com o objetivo de otimizar os esforc¿os da equipe e preparar a unidade para os desafios que se avizinham com a proximidade da realizac¿a¿o do Congresso da Organizac¿a¿o Internacional de Entidades Fiscalizadoras Superiores (Incosai, por sua sigla em ingle¿s) e com as atividades de preparac¿a¿o para a assunc¿a¿o da preside¿ncia da Organizac¿a¿o Internacional das Entidades Fiscalizadoras Superiores (Intosai, por sua sigla em ingle¿s) ."
3.	Ainda segundo essas informações, o objetivo da mudança proposta é "a necessidade de suportar o aumento de trabalho advindo dos compromissos assumidos para o futuro pro¿ximo, em confronto com a dificuldade que a unidade ja¿ encontra para fazer as entregas, em face das compete¿ncias e compromissos atuais. Esse processo resultou em exerci¿cio muito rico para repensar a forma como a secretaria presta seus servic¿os, sua capacidade de produc¿a¿o e o que tem deixado de ser entregue".
4	Tal mudança será realizada por intermédio de alteração da Resoluc¿a¿o-TCU no 324, de 30 de dezembro de 2020, que define a estrutura, as compete¿ncias e a distribuic¿a¿o das func¿o¿es de confianc¿a das unidades da Secretaria do Tribunal de Contas da Unia¿o, nos termos estabelecidos no normativo ora proposto.
5.	Por essa razão, o Projeto de Resolução propõe a  alocação na Secretaria de Relac¿o¿es Internacionais (Serint) de uma func¿a¿o de confianc¿a de Chefe de Serviço, código FC-3, sendo tal função origina¿ria da reserva te¿cnica institui¿da pelo art. 94 da Resoluc¿a¿o-TCU no 324, de 30 de dezembro de 2020.
6.	Sorteado relator do feito, proponho, tendo em vista a urgência na implementação da medida e da simplicidade da proposta, nos termos do art. 84 do Regimento Interno desta Corte, a dispensa do prazo para apresentação de emendas pelos Ministros e de sugestões pelos Ministros-Substitutos e pela Procuradora-Geral, que poderá ser suprido, ante a simplicidade da matéria, pela discussão no âmbito do Colegiado.
7.	De início, conheço da Representação, eis que atendidos os requisitos de admissibilidade previstos no inciso VI do art. 237 do Regimento Interno do TCU.
8.	No mérito, registro, de pronto, minha concordância com as alterações sugeridas na Resolução TCU 324/2020, uma vez que propiciarão melhorias na organização interna do Tribunal e nos processos de trabalhos envolvidos, nos termos da proposição original da Serint (peça 1) ,  ratificada na instrução técnica, da lavra da Seplan (peça 4) , cujos elementos adoto como razões de decidir.
9.	Com efeito, concordo com a Seplan de que a alteração na estrutura da Serint se impõe diante das circunstâncias apontadas e que, para a realização desse ajuste, se faz necessária a alocação da função de confiança demandada, devendo o Tribunal utilizar-se da reserva técnica instituída pelo art. 94 da Resolução-TCU nº 324/2020, conforme consta da instrução técnica:
"ALTERAÇÃO NA SERINT
3. A Secretaria de Relações Internacionais (Serint) propõe a criação de serviço responsável por viagens internacionais, tradução e apoio a eventos e comunicação internacional.
4. A secretaria realizou um estudo de dimensionamento de sua força de trabalho e redistribuição interna das atividades, com o objetivo de otimizar os esforços da equipe e preparar a unidade para os desafios que se avizinham com a proximidade da realização do Congresso da Organização Internacional de Entidades Fiscalizadoras Superiores (Incosai, por sua sigla em inglês) e com as atividades de preparação para a assunção da presidência da Organização Internacional das Entidades Fiscalizadoras Superiores (Intosai, por sua sigla em inglês) .
5. Foram mapeados os macroprocessos relacionados às três principais frentes de atuação da secretaria: cooperação internacional; tradução e suporte a eventos internacionais; e viagens internacionais.
6. Em que pese ter deixado de coordenar a realização de eventos internacionais, desde 2019, a secretaria continua realizando diversas atividades de apoio nessa seara. Além disso, algumas atribuições relativas a viagens internacionais hoje são divididas com a Secretaria de Apoio Estratégico (Seae) , mas a Serint continua responsável por grande parte das atividades e demandas.
7. O novo serviço se justifica pela necessidade de suportar o aumento de trabalho advindo desses compromissos internacionais assumidos para o futuro próximo, em confronto com a dificuldade que a unidade já encontra para fazer as entregas, em face das competências e compromissos atuais.
DA FUNÇÃO NECESSÁRIA
8. Para atender à solicitação de ajuste de estrutura apresentada Segepres será necessário utilizar função da reserva técnica instituída pelo art. 94 da Resolução-TCU nº 324, de 30 de dezembro de 2020, será utilizada uma função de chefe de serviço, código FC-3."
10.	Por oportuno, registro que tal demanda foi regularmente aprovada pela Comissão de Coordenação Geral (CCG) deste Tribunal, nos termos do Memorando de peça 2 dos autos.
	Em face do exposto, manifestando concordância com a proposta constante dos autos, sou de Parecer que seja aprovado o projeto de resolução, conforme a minuta que ora submeto à apreciação do Plenário.
TCU, Sala das Sessões, em 20 de julho de 2022.
Ministro JOÃO AUGUSTO RIBEIRO NARDES 
Relator